臺灣新北地方法院民事判決
                                     110年度訴字第2098號
原          告  蘇洋昌

                蘇隆昌
                李梅蘭
共同訴訟代理人  郭世昌律師
                康立平律師
被          告  蘇興李

上列當事人間請求履行贈與契約事件，於中華民國110年11月23
日言詞辯論終結，本院判決如下：
    主      文
被告應將坐落如附表一所示之土地所有權移轉登記予原告。
被告應將坐落如附表一所示之土地騰空返還原告。
原告其餘之訴駁回。
訴訟費用由被告負擔十分之九，餘由原告負擔。
原告假執行之聲請駁回。
    事實及理由
壹、當事人之主張：
一、原告方面：
    聲明：（一）被告應將如附表一、附表二所示之土地所有權
    ，移轉登記予原告等。（二）被告應將坐落如附表一、附表
    二所示之土地騰空返還原告等。（三）請准提供現金或等值
    之臺灣土地銀行可轉讓定期存單供擔保宣告假執行。其陳述
    及所提出之證據如下：
（一）緣原告等之被繼承人蘇源磯與被告為兄弟關係，兄弟二人
      之母蘇王菜於生前即民國97年5月14日曾表示將如附表一
      、二所示坐落新北市○○區○○○○段○○地號十三添段十三添小
      段）之全部所有之土地（下稱系爭土地）贈與蘇源磯，蘇
      源磯允諾接受並偕同見證人蘇碧及蕭至良於臺灣台北地方
      法院所屬民間公證人陳永星事務所辦理土地贈與契約公證
      ，經該公證人作成○八年度北院公星字第○一六八號公證書
      在案（原證一），系爭契約既經民間公證人依公證法執行
      公證職務作成公文書，依公證法第36條規定，應視為公文
      書，並依民事訴訟法第355條第1項規定，推定為真正；為
      求多方確認以示慎重，贈與契約雙方再赴黃達元律師之事
      務所請求確認贈與契約雙方之真意無誤，另作證明書為憑
      （原證二），故系爭贈與契約有效成立，實為明確；又蘇
      王菜不幸於民國101年7月1日亡故，距贈與契約簽訂，有4
      年餘之久，如贈與人蘇王菜不欲為此等安排，應可於生前
      撤銷該贈與契約，亦足證贈與人蘇王菜確有將系爭土地贈
      與蘇源磯之意，贈與契約應有效成立，應屬無疑，而蘇源
      磯不幸於106年12月8日病故，原告等為蘇源磯之繼承人（
      原證三），被告為贈與人蘇王菜之繼承人（原證四），依
      系爭贈與契約、民法第409條規定及繼承之法律關係，原
      告等請求被告將系爭土地移轉登記並交付於原告等，自屬
      有據。
（二）又系爭贈與契約蘇王菜蘇源磯雙方合意將如附表一、二所
      示坐落新北市○○區○○○○段○○地號十三添段十三添小段）之
      全部所有之土地贈與蘇源磯，雖新北市○○區○○○段○○○○段0
      0000地號土地，並不在系爭贈與契約中，惟系爭土地贈與
      契約其中所載之新北市○○區○○○段○○○○段00000地號土地，
      新北市○○區○○○地號土地，且蘇王菜亦無該地號土地之財
      產，故系爭贈與契約上明顯係將196-3地號土地誤載為198
      -3地號土地。再者，「解釋意思表示，應探求當事人之真
      意，不得拘泥於所用之辭句。」民法第98條訂有明文，既
      系爭贈與契約蘇王菜蘇源磯雙方合意之意思表示真意係將
      如附表一、二所示坐落新北市○○區○○○○段○○地號十三添段
      十三添小段）之全部所有之土地贈與蘇源磯，且依該誤載
      地號土地於系爭贈與契約書排列之位置及196-3地號土地
      與其他贈與土地相連之狀況（參附件系爭18筆土地地籍圖
      ），應可判定係屬誤載之情形，自應適用誤載不害真意之
      意思表示解釋原則。
（三）「按學說上基於公平理念之訴訟上誠信原則而產生之爭點
      效理論，因其並非法院就訴訟標的所為之判斷，不具有判
      決實質之確定力（既判力），自須判決理由之判斷具備「
      同一當事人間」、「非顯然違背法令」、「當事人未提出
      新訴訟資料足以推翻原判斷」、「該重要爭點，在前訴訟
      程序已列為足以影響判決結果之主要爭點，並經兩造各為
      充分之舉證及攻防，使當事人為適當完全之辯論，由法院
      為實質之審理判斷」及「兩造所受之程序保障非顯有差異
      」者，,始足當之。」（參最高法院106年台上字第487號
      民事判決）。系爭贈與契約其中二筆土地，當事人間業經
      鈞院判決確定在案（下稱前案，鈞院103年重訴字第379號
      民事判決、臺灣高等法院104年重上字第5號民事判決、最
      高法院107年台上字第1500號民事判決、臺灣高等法院108
      年重上更一字第37號民事判決、最高法院108年台上字第2
      599號民事裁定，請調卷供參），在前訴訟程序已列為足
      以影響判決結果之主要爭點，經兩造各為充分之舉證及盡
      攻擊防禦之能事，並使當事人適當而完全之辯論，由法院
      為實質上之審理判斷，與為訴訟標的之法律關係有關連之
      重要爭點，於確定判決理由中對之有所判斷者，於同一當
      事人就與該重要爭點有關所提起之他訴訟，應不得再為相
      反之主張，法院亦應不得作相反之判斷。
（四）對被告答辯之主張：
   1、93年4月5日蘇源磯、蘇王菜及被告所簽立之協議書,其第1
      2條「母親名下三峽十三添……土地，兄弟任何一方不得要
      求變賣異動、抵押借款，並依目前使用情形繼續由蘇興李
      無償使用至母親百歲日止」之約定，係拘束兄弟任何一方
      （即蘇源磯及被告）不得要求變賣異動、抵押借款，目的
      在於不影響被告於母親生前繼續使用系爭土地，並無拘束
      母親生前為系爭贈與契約之效力與目的，否則如有此重要
      意義之目的，被告於前案焉有不為此等主張之理由，卻僅
      於前案以此協議書之約定主張於蘇王菜生前取得無償使用
      之權源，且前案亦認依此協議書之約定目的與系爭贈與契
      約，係指「蘇源磯與蘇王菜顯係約定以蘇王菜之死亡時，
      為履行系爭贈與契約交付系爭土地之確定期限。」（參臺
      灣高等法院108年重上更一字第37號判決第3頁倒數第10行
      ）。
   2、系爭贈與契約公證書上，見證人蕭至良為蘇源磯之友人，
      蘇源磯攜同到場見證，無違公證法之規定，被告主張實無
      所據。
   3、系爭土地贈與契約其中所載之新北市○○區○○○段○○○○段000
      00地號土地，新北市○○區○○○地號土地，且蘇王菜亦無該
      地號土地之財產，故系爭贈與契約上明顯係將196-3地號
      土地誤載為198-3地號土地，若如被告主張非屬誤載則198
      -3地號土地究何所指？新北市○○區○○地號土地及蘇王菜無
      該地號土地之財產，如何解釋？蘇王菜就其於該地段相連
      全部之土地，獨漏196-3地號土地不一同贈與之原因為何
      ？
（五）綜上所陳，原告等依據系爭贈與契約、民法第409條規定
      贈與物交付請求權及繼承之法律關係，請求被告將系爭土
      地移轉登記並騰空返還交付於原告等，主張應屬有據，被
      告主張實無所據，為此請判決如訴之聲明，以保障原告之
      權益。
（六）前案是本件同一贈與契約的一部請求，另案判決確定，關
      於移轉部分已經執行完畢。
二、被告方面：聲明：請求駁回原告之訴。願供擔保請求免為假
    執行。其陳述及所提出之證據如下：
（一）蘇源磯（即本件原告之被繼承人）與被告蘇興李於93年4
      月5日就渠等2人之父蘇李查某之遺產分割及「其他相關事
      宜」達成協議，其第12條「母親名下三峽十三添……土地，
      兄弟任何一方不得要求變賣異動、抵押借款」之約定（詳
      見被證一），當屬就蘇李查某之遺產分割外，「其他相關
      事宜」之約定。
（二）前開協議書所稱「母親名下三峽十三添土地」，即本件三
      峽十三添土地（以下簡稱為系爭土地），根據蘇源磯與蘇
      興李之協議約定，兄弟之任何一方均不得「要求異動」，
      進而將系爭土地變更登記為渠等二人中之任何一人單獨所
      有；祇能靜待繼承登記之「當然異動」，從而將系爭土地
      變更登記為渠等二人所公同共有。
（三）受贈人（或其繼承人）請求贈與人（或其繼承人）履行贈
      與契約，勢必「要求異動」而變更登記系爭土地（即贈與
      物）之所有權。矧蘇源磯與蘇興李既書立前開協議書，約
      定兄弟之任何一方均不得「要求異動」系爭土地，除因繼
      承登記之「當然異動」外，自不許蘇源磯與蘇李之任何一
      方「要求異動」而為變更登記。
（四）原告等人既為蘇源磯之繼承人，「概括繼承」蘇源磯之權
      利與義務，自有遵守前開協議書第12條關於不得「要求異
      動」約定之義務。亦即：蘇源磯固應遵守前開協議書第12
      條約定而不得「要求異動」系爭土地之所有權，原告等人
      亦應遵守前開協議書第12條約定而不得「要求異動」系爭
      土地之所有權。
（五）根據蘇源磯與蘇興李前開協議書之約定，本件原告等人起
      訴請求蘇與李履行贈與人蘇王菜與受贈人蘇源磯間之贈與
      契約，既「要求異動」而變更登記系爭土地（即贈與物）
      之所有權，即屬違反前開協議書關於不得「要求異動」約
      定之違約行為，自為法所不許。
（六）指定見證人無非贈與人「處分權」之行使，故未經立遺囑
      人指定之人，能否成為公證贈與契約之見證人？尚非無疑
      。殆以本件贈與契約之公證，雖經贈與人蘇王菜「指定」
      蘇碧為見證人（詳見公證書之記載），然並未「指定」蕭
      至良為見證人。是以，未經蘇王菜「指定」之蕭至良自不
      可能成為本件贈與契約之見證人。
（七）贈與人蘇王菜與受贈人蘇源磯均已死亡，關於198-3地號
      土地是否為196-3地號土地之誤？已無從探知。然而，在
      經公證人公證之贈與契約及經律師見證之贈與契約中，二
      者既均明載為198-3地號土地，且經蘇碧及蕭至良之見證
      ，可知198-3地號土地錯誤記載可能性極低，自不得率予
      作成有利於原告之推論（推定）。
（七）綜上，依蘇源磯與蘇興李之協議約定，自不許原告等人「
      要求異動」而為變更登記。又未經蘇王菜「指定」之蕭至
      良尚不可能成為本件贈與契約之見證人。另經公證人公證
      之贈與契約及經律師見證之贈與契約中，既均明載為198-
      3地號土地，則198-3地號土地絕非出於渠等2人之前、後
      接力記載錯誤。
（八）本件贈與契約係訂於97年5月14日，距蘇王菜101年7月1日
      之死亡日約4年又1個半月之久。而蘇源磯在本件贈與契約
      成立後至蘇王菜死亡日止之4年又1個半月期間，為何不要
      求蘇王菜履行？竟於蘇王菜「死後」，始向蘇王菜之繼承
      人蘇興李（即本件被告）要求履行。蘇源磯不在蘇王菜「
      生前」向蘇王菜要求履行本件贈與契約，卻在蘇王菜「死
      後」始向蘇王菜之繼承人蘇興李要求履行本件贈與契約，
      必有其原因。而細究其原因，極可能係因本件贈與契約並
      非蘇王菜之「真意」？倘於蘇王菜「生前」即要求蘇王菜
      履行，蘇王菜勢必表達其反對之「真意」，蘇源磯即無法
      得逞。對照本件贈與契約之公證，竟有未經贈與人蘇王菜
      所「指定」之蕭至良成為公證之見證人。且本件贈與契約
      經公證人陳永星之公證，黃達元律師之證明，蘇碧及蕭至
      良之見證，「均」將非屬蘇王菜所有之198-3地號土地列
      為本件贈與契約之標的物，可知公證人之公證、律師之證
      明及見證人之見證，均極為草率。果198-3地號土地係196
      -3地號土地之誤，在蘇王菜101年7月1日「死後」，至蘇
      源磯106年12月8日死亡之日止，有長達5年又5個月期間，
      何以蘇源磯均未曾表達「誤載」之旨，並以「誤載」為由
      而依法聲請更正？而蘇源磯「生前」既有機會依法聲請更
      正卻未依法聲請更正，益見其非「誤載」!
（九）聲請傳訊證人並「隔離訊問」證人陳永星公證人、黃達元
      律師。待證事項：證人是否曾檢視本件贈與契約之標的物
      之「土地所有權狀」或「地籍謄本」？證人為何「均」將
      196-3地號土地「誤載」為198-3地號土地？
（十）揆諸「土地贈與契約書」乃明確記載：「甲方（即蘇王菜
      ）因年老體弱，無力耕作，就所有之下列土地共19筆贈與
      乙方（即蘇源磯）繼續耕作，……」等語，堪認該「地贈與
      契約書」係附「解除條件」（即以蘇源磯「不繼續耕作」
      作為該贈與契約之「解除條件」，「解除條件」成就，該
      贈與契約失效）。自97年5月14日蘇源磯接受「贈與」之
      日起日起至蘇王菜101年7月1日「死亡」之日止，長達4年
      又1個半月之期間，並未依約將系爭19筆土地過戶予蘇源
      磯「繼續耕作」屬實，可知蘇源磯在蘇王菜「生前」並未
      依約過戶系爭19筆土地並「繼續耕作」，是其「不繼續耕
      作」之「解除條件」已然成就。蘇王菜與蘇源磯訂定該「
      土地贈與契約書」之「唯一」目的，無非因蘇王菜「無力
      耕作」，故將系爭19筆土地與蘇源磯「繼續耕作」。然而
      ，蘇王菜「無力耕作」之情事（即「贈與」之原因），僅
      存在於蘇王菜「生前」，故在蘇王菜「死後」「尚未履行
      」之該「土地贈與契約書」之目的及原因即已消滅。又蘇
      王菜雖未於「生前」主張違約而解除該「土地贈與契約書
      」，惟「尚未履行」之該「土地贈與契約書」之「贈與原
      因」－蘇王菜「無力耕作」之情事，既因蘇王菜「死亡」
      而消滅，則蘇源磯或其繼承人又豈可仍依該「土地贈與契
      約書」之約定，要求將系爭19筆土地過戶予蘇源磯或其繼
      承人「繼續耕作」？再蘇王菜將系爭土地19筆贈與蘇源磯
      「繼續耕作」之事由—蘇王菜（生前）「無力耕作」之情
      事，自蘇王菜「死亡」之日起即已不存在，則率將系爭土
      地19筆過戶予蘇源磯（甚或其繼承人）「繼續耕作」實無
      必要，確乏「贈與」之該目的性。而該「土地贈與契約書
      」之「贈與」目的既不存在，自無履約之必要。就「繼續
      耕作」之能力觀察，被告蘇興李從事有機農業有年，並擔
      任數屆臺灣寶島有機農業發展協會之理事長及理事（詳見
      被證二），確有「繼續耕作」系爭19筆土地之能力，應無
      任何疑義。反觀蘇源磯（或其繼承人）一向並未從事任何
      農業耕作，故其是否有在系爭19筆土地「繼續耕作」之能
      力？容堪置疑。另觀諸原告等人所提民事言詞辯論狀之記
      載：「見證人蕭至良為蘇源磯之友人，蘇源磯攜同到場見
      證，無違公證之規定」云云，可知蕭至良僅係「到場」之
      蘇源磯友人，在未經贈與人蘇王菜「指定」為公證之見證
      人，故在公證書之「公證人實際體驗之情形」並無蘇王菜
      「指定」蕭至良為公證之見證人之記載。且蕭至良由蘇源
      磯攜同到場見證，是否有違公證法之規定？應非本件所問
      。重點在於：「公證人實際體驗之情形」係蘇王菜「指定
      」蘇碧為公證之見證人；惟「公證人實際體驗之情形」確
      無蘇王菜「指定」蕭至良為公證之見證人之載，可知到場
      之蕭至良並未經蘇王菜「指定」為公證之見證人，應無任
      何疑義。蘇源磯攜同蕭至良到場見證，固無違公證法之規
      定然「到場」與「見證」係屬二事，果蕭至良確實「到場
      」並「見證」，為何於公證書之「公證人實際體驗之情形
      」中，竟無「蘇源磯攜同蕭至良到場見證」之隻字片語記
      載？此猶如證人偕同到庭卻未經法院訊問，自難認「到庭
      」卻未「作證」之證詞為有效。
貳、得心證之理由：
一、原告主張如附表一、附表二所示之土地前係於97年5月14日
    由原告之被繼承人蘇源磯與被告蘇興李之母蘇王菜於生前贈
    與予蘇源磯，迄今尚未辦理所有權移轉登記，被告為贈與人
    蘇王菜之繼承人，原告為蘇源磯之繼承人，因而請求被告應
    將如附表一、二所示之土地所有權移轉予原告等三人等語。
    但為被告所否認，並以前詞資為抗辯。經查：
（一）蘇王菜與蘇源磯先後於101年7月1日、106年12月8日死亡
      ，蘇源磯與本件被告蘇興李為兄弟關係，二人均為訴外人
      蘇王菜之繼承人，而原告三人為蘇源磯之繼承人，目前如
      附表一、二所示之土地係登記為兩造因繼承關係而公同共
      有等情，為被告所不爭執，並有原告提出之財政部臺北國
      稅局遺產稅繳清證明書影本、土地登記謄本在卷可參（附
      於本院110年度家調字第1177號聲請卷內，以下稱家調卷
      ），則原告主張之此部分事實，自堪以認定。
（二）就原告所主張之土地贈與契約關係，該贈與契約之受贈人
      蘇源磯前於103年3月13日提起訴訟，請求本件被告蘇興李
      將贈與契約書內所載土地中之坐落新北市○○區○○○段○○○○
      段00000○00000地號等2筆土地先為一部請求，訴請本件被
      告應將該2筆土地所有權移轉登記予該案原告蘇源磯，並
      將該2筆土地之地上建物拆除，將土地騰空返還與該該案
      原告蘇源磯等語（起訴狀附於本院103年度補字第828號民
      事卷），經本院於103年10月24日第一審判決該案原告蘇
      源磯勝訴，命該案被告即本件被告蘇興李應將前揭196-2
      及197-3等2筆土地所有權移轉登記予該案原告蘇源磯，並
      將土地騰空返還與該案原告蘇源磯，此有本院103年10月2
      4日103年度重訴字第379號民事判決可稽；嗣該案被告蘇
      興李對前揭第一審判決提起上訴，於該案訴訟繫屬中，該
      案原告蘇源磯死亡，由其繼承人即本件原告等三人承受訴
      訟，經臺灣高等法院更審後，於108年9月25日判決駁回蘇
      興李對於前揭第一審判決之上訴，終經最高法院於108年1
      2月4日裁定駁回蘇興李之上訴而判決確定，此有臺灣高等
      法院108年9月25日108年度重上更一字第37號民事判決、
      最高法院108年12月4日108年度台上字第2599號民事裁定
      可稽，並經本院調取該案卷宗核閱屬實，則此部分事實亦
      堪以認定。又前案最後事實審判決即臺灣高等法院108年9
      月25日108年度重上更一字第37號民事判決之
      理由略為：「三、經查：(一)系爭土地為蘇王菜所有，蘇
      李查某與蘇王菜間就系爭土地並無借名登記關係存在，蘇
      王菜與蘇源磯間就系爭土地，於97年5月14日訂立系爭贈
      與契約，且經公證，蘇王菜死亡，蘇源磯與上訴人為蘇王
      菜之繼承人，蘇源磯就系爭贈與契約之債之關係，不因繼
      承而消滅，得請求上訴人移轉系爭土地所有權等情節，業
      經最高法院107年度台上字第1500號（下稱1500號）判決
      確定，並有公證書、土地贈與契約書可稽【原法院103年
      度補字第828號（下稱828號）卷第7至8頁】，復據證人即
      公證人陳永星證述在卷【本院104年度重上字第5號（下稱
      5號）卷(二)第45至46頁】。又蘇源磯及上訴人於蘇王菜
      死亡後，以繼承為原因登記系爭土地為公同共有，亦有系
      爭土地登記謄本可稽（原法院828號卷第13至14頁）。按
      繼承人自繼承開始時，承受被繼承人財產上一切權利義務
      ，民法第1148條第1項前段定有明文；又「贈與人就前條
      第2項所定之贈與給付遲延時，受贈人得請求交付贈與物
      」，亦經同法第409條第1項規定明白，而該條所謂「前條
      第二項所定之贈與」，依同法第408條第2項規定，包括經
      公證之贈與。是以經公證之贈與契約，贈與人於死亡前未
      及交付贈與物予受贈人而有給付遲延情事時，其繼承人即
      因繼承而負有交付之義務。依系爭贈與契約第1條前段「
      甲方（即蘇王菜）因年老體弱，無力耕作，就所有之下列
      土地共19筆，贈與乙方繼續耕作。乙方同意接受：臺北縣
      三峽鎮十三添段十三添小段19筆，地號為……196-2……197-3
      ……」之約定，以及蘇源磯、蘇王菜及上訴人共同締結之系
      爭協議書第12條「母親名下三峽十三添……土地，……繼續由
      蘇興李無償使用至母親百歲日止」之內容（本院5號卷(一
      )第66至70頁），蘇源磯與蘇王菜顯係約定以蘇王菜之死
      亡時，為履行系爭贈與契約交付系爭土地之確定期限。上
      訴人既為蘇王菜之繼承人，已繼承登記取得蘇王菜之遺產
      ，自應繼受蘇王菜死亡後所遺之交付贈與物（系爭土地）
      予蘇源磯之債務（蘇源磯本身亦為蘇王菜之繼承人，其請
      求蘇王菜之全體繼承人履行義務，自以其他繼承人即上訴
      人為被告即足）。又蘇源磯於106年12月8日死亡，被上訴
      人為其全體繼承人，有蘇源磯及被上訴人之戶籍謄本可稽
      （最高法院1500號事件卷第153至157頁），因此被上訴人
      依民法第409條第1項規定及繼承之法律關係，請求上訴人
      騰空返還（交付）系爭土地，即非無據。(二)其次，上訴
      人、蘇源磯及蘇王菜均於系爭協議書「立協議書人」處具
      名，其中上訴人、蘇源磯兩兄弟係親自署名、捺指印，渠
      等母親蘇王菜則親捺指印並由蘇重融代簽其姓名，協議書
      第12條則約定上訴人無償使用系爭土地至蘇王菜死亡之日
      ，已如前述（見前述三、(一)）。證人即撰寫系爭協議書
      之代書蘇重融證稱：前開約定係根據蘇源磯口述，上訴人
      並無意見，故伊依渠等意思書寫；伊於締結協議書時曾徵
      詢蘇王菜意見，經蘇王菜告以他們（按即蘇源磯、上訴人
      ）怎麼說怎麼好等語（本院5號卷(一)第91頁反面、第229
      至230頁），足見除蘇源磯及上訴人外，蘇王菜亦為訂立
      系爭協議書之當事人。又查，依上開協議書第12條內容，
      系爭土地之使用借貸契約貸與人為蘇王菜、借用人為上訴
      人，渠等約定以蘇王菜死亡為上訴人使用系爭土地之期限
      ；蘇王菜已於101年7月1日死亡，有其戶籍謄本可按（原
      法院828號卷第12頁），依民法第470條第1項前段規定，
      上訴人與蘇王菜間就系爭土地之使用借貸關係即因期限屆
      滿而終止。因此上訴人以蘇王菜並非系爭協議書之締約人
      、伊與蘇王菜間就系爭土地係成立未定期限之使用借貸契
      約，不因蘇王菜死亡而失其效力，被上訴人應於供做農場
      使用之借貸目的尚未完畢前繼受該契約債務，不得請求伊
      騰空返還系爭土地云云，難以採取。(三)末按被上訴人在
      本院第二審程序自訂審理順序，先依民法第409條規定及
      繼承之法律關係，請求上訴人騰空返還系爭土地予伊，若
      無理由則依民法第767條、第828條及第821條等規定請求
      上訴人騰空返還予被上訴人蘇洋昌（本院卷第228至229頁
      ）。本院既依民法第409條第1項規定及繼承之法律關係為
      被上訴人勝訴之判決，對於其他訴訟標的即無庸審酌，附
      此敘明。四、綜上，被上訴人本於民法第409條第1項規定
      及繼承之法律關係，請求蘇王菜之繼承人即上訴人履行因
      繼承所負騰空返還（交付）系爭土地之債務，核屬有據，
      應予准許。原審就此部分為上訴人敗訴之判決，理由雖然
      不同，結論尚無二致，仍應予以維持。上訴意旨指摘原判
      決此部分不當，求予廢棄改判，為無理由，應駁回其上訴
      。又蘇源磯已於訴訟繫屬中之106年12月8日死亡（見前述
      三、(一)），而被上訴人表明係請求上訴人騰空遷讓系爭
      土地予其全體（本院卷第229頁），是原判決主文第二項
      所載「被告應將坐落如附表所示之土地騰空返還原告」等
      文字，應予更正如本判決主文第三項所示，併此敘明。」
      等情。
（三）次按學說上所謂之爭點效，係指法院於判決理由中，就訴
      訟標的以外當事人所主張或抗辯足以影響判決結果之重要
      爭點，本於當事人辯論之結果已為實質之判斷時，除有顯
      然違背法令、或當事人提出新訴訟資料足以推翻原判斷之
      情形外，於同一當事人就與該重要爭點有關所提起之他訴
      訟，不得再為相反之主張，法院亦不得作相反之判斷，以
      符民事訴訟法上之誠信原則。（最高法院110年度台上字
      第1860號民事判決、108年度台上字第1225號民事判決參
      照）。經查，本件原告所提起之本件訴訟，主張之法律關
      係與前案相同，均係依據蘇王菜與蘇源磯間之系爭贈與契
      約法律關係而為請求，前案乃該贈與契約所約定之贈與標
      的物中之一部請求，則就兩造間就系爭蘇王菜與蘇源磯於
      97年5月14日所成立之贈與契約法律關係已經於前案經兩
      造辯論攻防，並經法院實質判斷，已經將兩造間就系爭贈
      與契約之權利義務內容等基礎事實予以確定，則依上述說
      明，本事件即應於前揭確定判決已經認定之事實基礎進行
      審判，而不得為相反之判斷，故系爭蘇王菜與蘇源磯於97
      年5月14日所成立，並經民間公證人公證及律師證明之贈
      與契約書之真實性，既經前案確定判決予以確認其真實性
      及有效性，則於本案中自應為相同之認定。被告雖抗辯依
      蘇源磯與被告於93年4月5日所簽署之「協議書」第12條有
      系爭土地不得要求變賣異動、抵押借款等約定，蘇源磯及
      其繼承人不得要求請求異動登記一節，此部分業經前案確
      定判決認定係被告得以無償使用蘇王菜名下坐落於三峽鎮
      十三添土地至蘇王菜死亡為止之約定，已如前述；且依被
      告所提出且為兩造不爭執其真正之兩造與蘇王菜於93年4
      月5日在台北市大安區蘇重融地政士事務所所簽署之「協
      議書」第12點約定：「母親名下三峽十三添及隆恩埔土地
      ，兄弟任何一方不得要求變賣異動、抵押借款，並依目前
      使用情形繼續由蘇興李無償使用至母親百歲日止。」等語
      ，其約定文字文意應為蘇源磯及蘇興李兄弟二人不得要求
      二人之母蘇王菜將該十三添、隆恩埔等二處土地變賣異動
      及用以抵押借款，並無限制兩造之母蘇王菜將該處土地贈
      與蘇源磯等處分財產權利，更何況該二處土地既然當時在
      蘇王菜名下，擁有變賣異動、抵押借款之權利者僅為蘇王
      菜，蘇源磯及蘇興李兄弟二人為此一條款約定除確保蘇興
      李得以無償使用土地之權利外，應為保障蘇王菜不因名下
      有該二處土地而遭蘇源磯及蘇興李兄弟二人之要求而受到
      困擾而已，被告以此抗辯蘇源磯及其繼承人不得要求請求
      異動登記一節，自無可採。又見證人有無或為何人擔任，
      及贈與人基於何種動機將其財產贈與他人，並非贈與契約
      之成立或生效要件，且蘇王菜指定蘇碧為公證時之見證人
      ，係因蘇王菜本人不識字，因而指定蘇碧充任見證人以保
      護蘇王菜之權益，而蕭至良或其他第三人擔任見證人對於
      蘇王菜或蘇源磯均無此作用存在，與贈與契約之成立或生
      效均無影響，故被告抗辯系爭贈與契約之贈與人蘇王菜並
      未指定指定蕭至良為見證人，及蘇王菜因無力耕作，蘇源
      磯無耕作能力等節，與本件涉訟之贈與契約效力無關，且
      依上開經公證之「土地贈與契約書」所載並未將耕作能力
      列為契約之條件，故均無審究必要，不予贅述。至於被告
      另聲請訊問證人陳永星公證人、黃達元律師部分，經查，
      該二名證人已於105年5月30日在前案第二審程序臺灣高等
      法院104年度重上字第5號準備程序中到庭陳述，業經本院
      調取該案卷宗核閱屬實（準備程序筆錄見該案卷(二)第43
      至46頁），經核並無再重複訊問該二名證人之必要，被告
      此部分證據方法，乃應予駁回，附此敘明。
（四）按「贈與人就前條第二項所定之贈與給付遲延時，受贈人
      得請求交付贈與物。」，民法第409條第1項前段定有明文
      。故原告主張依據其被繼承人蘇源磯與被告之被繼承人蘇
      王菜間就坐落於三峽區十三添段土地所成立之系爭贈與契
      約法律關係，並提出於97年5月14日經民間公證人公證「
      土地贈與契約書」，請求被告將該「土地贈與契約書」所
      載之如附表一所示之土地移轉登記予原告等人一節，即堪
      認為可採。
二、關於原告請求之三峽區十三添一段1729地號（重測前為三峽
    鎮十三添段十三添小段196-3地號）土地部分：原告主張前
    揭「土地贈與契約書」內載之十三添段十三添小段198-3地
    號土地係誤載，正確應為196-3地號等語；但為被告所否認
    。經查：
（一）原告主張上開贈與契約贈與人蘇王菜與受贈人蘇源磯所成
      立之贈與契約前經請求臺灣臺北地方法院所屬民間公證人
      陳永星公證，且經民間公證人公證之贈與契約書再經黃達
      元律師出具證明書證明，並提出公證書及證明書影本為證
      據，其中經民間公證人陳永星公證之台灣台北地方法院所
      屬民間公證人陳永星事務所於97年5月14日作成之08年度
      北院民公星字第0168號公證書所附「土地贈與契約書」記
      載：「立書人：贈與人：蘇王菜（以下簡稱甲方）、受贈
      人：蘇源磯（以下簡稱乙方），茲就土地贈與，約定如下
      ：一、甲方因年老體弱，無力耕作，就所有之下列土地共
      19筆，贈與乙方繼續耕作，乙方同意接受：台北縣三峽鎮
      十三添段十三添小段19筆，地號為：196、196-2、198-3
      、197、197-1、197-2、197-3、198-2、199-1、199-4、1
      99-6、199-7、199-8、200-9、200-10、200-11、200-12
      、200-26、200-27。二、以上土地權利範圍均為全部，土
      地面積以地政事務所登記為準。三、96年10月15日曾經委
      託誠業地政士聯合事務所見證人徐進達簽署壹式參份之契
      約書，因故沒有履行，且贈與人認為不妥，雙方同意解除
      該契約。四、本契約係贈與人之意思，未受任何威脅、利
      誘或其他因素影響，且經受贈人允為受贈後簽署，恐口說
      無憑，壹式兩份，各執壹份為憑。為求慎重，受贈人指定
      請求台灣台北地方法院所屬民間公證人辦理公證，以維雙
      方權益。立書人：甲方即贈與人：蘇王菜無法簽名按指印
      （王），地址：台北市○○街00巷0號2樓；乙方即受贈人：
      蘇源磯（簽名），地址：台北市○○街00巷0號2樓；見證人
      ：蘇碧（簽名）、蕭至良（簽名）。中華民國97年5月14
      日」等語；另聿昭法律事務所黃達元律師於97年5月14日
      出具之證明書記載：「茲證明，蘇王菜女士與蘇源磯先生
      ，於今日上午11點共同前來本所，請求本律師再次確認蘇
      王菜女士贈與「台北縣三峽鎮十三添段十三添小段19筆土
      地，地號為：196、196-2、198-3、197、197-1、197-2、
      197-3、198-2、199-1、199-4、199-6、199-7、199-8、2
      00-9、200-10、200-11、200-12、200-26、200-27」土地
      予蘇源磯先生事宜。經本律師當面就本證明所附之「台灣
      台北地方法院所屬民間公證人陳永星事務所０八年度北院
      民公星字第０一六八號公證書」及該公證書所附「土地贈
      與契約書」內容，向蘇王菜女士、蘇源磯先生確認無誤，
      確實均為蘇王菜女士基於自由意志、意識清楚下所為之決
      定，並未曾遭受任何誘導、脅迫或其他非法方式為來，謹
      此證明之。」等語（見本院110年度家調字第1177號聲請
      卷第29至37頁），上開經公證人公證之「土地贈與契約書
      」及經律師出具之證明書就此部分所記載之地號均有「19
      8-3」，並無記載「196-3」。
（二）按「當事人主張有利於己之事實者，就其事實有舉證之責
      任，但法律別有規定或依其情形顯失公平者，不在此限。
      」，民事訴訟法第277條定有明文。又按「解釋意思表示
      ，應探求當事人之真意，不得拘泥於所用之辭句。」，民
      法第98條定有明文。又按契約應以當事人立約當時之真意
      為準，而真意何在，又應以過去事實及其他一切證據資料
      為斷定之標準，不能拘泥文字致失真意。且解釋契約，固
      須探求當事人立約時之真意，不能拘泥於契約之文字，但
      契約文字業已表示當事人真意，無須別事探求者，即不得
      反捨契約文字而更為曲解。故而解釋當事人之意思表示當
      先以文字為依據，參酌證據資料以為探求當事人立約時之
      真意，而不致於拘泥於文字而失真意，但所憑以認定者，
      端為當事人所提出之證據，若無證據足以證明當事人之真
      意與文字所表示者不同，當無曲解文字之理由，合先敘明
      。經查，本件原告主張三峽區十三添段十三添小段實際上
      並無198-3地號，蘇王菜名下亦無198-3地號土地，該198-
      3應為196-3之誤載等語，既為被告所否認，原告自應就此
      有利於己之事實負舉證之責。然查，贈與契約並不以贈與
      人於贈與當時，贈與標的物確實存在，或贈與人於贈與當
      時，真實擁有該贈與標的物之所有權為其成立或生效要件
      ，故僅以蘇王菜於97年間贈與十三添段十三添小段土地時
      ，該地並無198-3地號土地，且蘇王菜名下亦無198-3地號
      土地，該196-3地號土地與其他蘇王菜所有之土地相毗鄰
      等情節，但無其他例如在其他文書曾表明將196-3地號包
      含在贈與範圍內，或是曾經概括性的表示將蘇王菜名下坐
      落於十三添地段之全部土地均贈與蘇源磯等佐證資料，並
      不足以蘇王菜名下並無198-3地號土地一節，即逕認為上
      開「土地贈與契約書」所載之「198-3」為「196-3」之誤
      載之事實；且上開系爭「土地贈與契約書」經民間公證人
      公證，該公證書所附「土地贈與契約書」或許可能是由贈
      與契約雙方委託之如代書等他人所製作，但於進行公證時
      ，已經公證人當場闡明契約約定之法律意義與效果後，請
      求公證之蘇王菜及蘇源磯均承認契約內容與其真意相符，
      始簽名於公證書上；嗣蘇王菜與蘇源磯又持公證書前往律
      師事務所請求黃達元律師再予證明，由黃達元律師所出具
      之證明書乃經律師與蘇王菜、蘇源磯二人確認再另行繕打
      製作之證明書（見本院家調卷第33頁），並非直接將蘇王
      菜與蘇源磯簽署之契約書面作為附件，自難以認定蘇王菜
      、蘇源磯二人當時有何誤認或誤寫地號之情事，而原告又
      未提出其他充足之證據以資證明上開蘇王菜、蘇源磯二人
      間所簽定之系爭「土地贈與契約書」所約定之贈與標的物
      確實包括重測前三峽鎮十三添段十三添小段196-3地號土
      地，則原告請求被告應將該未記載於贈與契約書上之如附
      表二所示之十三添小段196-3地號土地移轉登記予原告一
      節，自難認為可採。
三、原告又主張被告無權占有系爭土地，應將系爭土地騰空返還
    與原告等語；亦為被告所否認。經查，系爭如附表一所示土
    地依前揭兩造與蘇王菜於93年間所簽署之「協議書」第12條
    約定，係由當時之土地所有權人蘇王菜借與本件被告無償使
    用至蘇王菜百歲日止，即借用期限至蘇王菜死亡為止，而蘇
    王菜已於101年7月1日死亡之事實，為兩造所不爭執，則原
    告主張被告得無償使用系爭土地之期限業屆滿而終止一節，
    應屬可採。按「借用人應於契約所定期限屆滿時，返還借用
    物；未定期限者，應於依借貸之目的使用完畢時返還之。但
    經過相當時期，可推定借用人已使用完畢者，貸與人亦得為
    返還之請求。」，民法第470條第1項定有明文，故原告基於
    其為蘇王菜之繼承人之一，繼承蘇王菜之權利義務，自得請
    求被告返還系爭如附表一所示土地。而原告得請求被告將目
    前屬於兩造公同共有之系爭土地移轉登記予原告，被告將非
    系爭土地之共有人，則原告聲明請求將系爭土地騰空返還與
    除被告以外之共有人即原告等三人一節，乃當認為可採。又
    查，請求返還共有物，得由共有人之一或一部分人為全體共
    有人之利益為之，至於附表二所示之十三添小段196-3地號
    土地雖然蘇王菜之繼承人或再繼承人均得為全體共有人之利
    益請求目前占有該筆土地之被告返還與全體共有人，然原告
    聲明請求被告將該筆土地返還與原告等三人，而排除同為共
    有人之被告，則此部分請求乃非可採。
四、綜上所述，原告主張依據贈與、使用借貸及繼承之法律關係
    ，請求被告將如附表一所示之土地所有權移轉登記予原告等
    人，並將如附表一所示之土地騰空返還原告等人等節，為有
    理由，應予准許；原告之請求超過上開範圍部分則為無理由
    ，應予駁回。
參、假執行部分：原告聲明願供擔保，請求宣告假執行部分，因
    原告請求之第一部分為請求被告移轉所有權予原告，屬於為
    一定意思表示之請求，其性質不適宜為假執行，此部分假執
    行之聲請自不能准許；而原告另請求被告應將系爭土地騰空
    返還原告部分，因係附麗於前者之請求，本院認亦不宜於宣
    告假執行，故原告之假執行之聲請全部不予准許。原告敗訴
    部分，其假執行之聲請亦失所附麗，亦應予以駁回。
肆、本件事證已臻明確，兩造其餘主張及攻擊防禦方法與證據，
    經本院斟酌後，與本件判決結果已不生影響，故不一一論列
    ，附此敘明。
伍、結論：原告之訴為一部有理由，一部無理由，依民事訴訟法
    第78條、第79條、第85條第2項，判決如主文。
中　　華　　民　　國　　110 　年　　12　　月　　21　　日
                  民事第六庭  法  官  許瑞東
以上正本證明與原本無異。
如對本判決上訴，須於判決送達後20日內向本院提出上訴狀；如
委任律師提起上訴者，應一併繳納上訴審裁判費。
中　　華　　民　　國　　110 　年　　12　　月　　21　　日
                              書記官  曾怡婷


附表一：    編號   重測後地號 重測前地號  備      註  01 十三添一段 1726 十三添段十三添小段196   02 十三添一段 1730 十三添段十三添小段197   03 十三添一段 1731 十三添段十三添小段197-1   04 十三添一段 1732 十三添段十三添小段197-2   05 十三添一段 1734 十三添段十三添小段197-7 分割自197  06 十三添一段 1737 十三添段十三添小段198-2   07 十三添一段 1738 十三添段十三添小段199-1   08 十三添一段 1740 十三添段十三添小段199-4   09 十三添一段 1742 十三添段十三添小段199-6   10 十三添一段 1743 十三添段十三添小段199-7   11 十三添一段 1745 十三添段十三添小段199-8   12 十三添一段 1747 十三添段十三添小段200-9   13 十三添一段 1749 十三添段十三添小段200-10   14 十三添一段 1750 十三添段十三添小段200-11   15 十三添一段 1751 十三添段十三添小段200-12   16 十三添一段 1754 十三添段十三添小段200-26   17 十三添一段 1755 十三添段十三添小段200-27  註： 1.贈與契約書有記載，已為前案判決確定者：196-2、197-3地號等2筆。 2.贈與契約書有記載，原告起訴未列入請求者：198-3地號（原告請求者為196-3地號）。 3.贈與契約書無記載，原告起訴列入請求者：196-3地號（原告主張契約書誤載為198-3地號）。    

附表二：    編號   重測後地號 重測前地號  備      註  01 十三添一段 1729 十三添段十三添小段196-3 原告主張誤載為198-3